【裁判字號】    99,再抗,31
【裁判日期】    991013
【裁判案由】    假處分
【裁判全文】
臺灣高等法院民事裁定                  99年度再抗字第31號
聲  請  人  東森得易購股份有限公司
法定代理人  梁馬利
代  理  人  陳哲宏律師
            龔新傑律師
            黃朝琮律師
上列聲請人與相對人森森百貨股份有限公司、東森國際股份有限
公司間因假處分事件，對於中華民國99年3月11日本院99年度抗
字第142號確定裁定，聲請再審，本院裁定如下：
  主  文
再審之聲請駁回。
再審訴訟費用由聲請人負擔。
    理  由
一、聲請人聲請意旨略以：聲請人於民國（下同）99年1月5日向
    臺灣臺北地方法院（下稱臺北地院）聲請定暫時狀態之處分
    ，請求於本案訴訟判決確定前，相對人森森百貨股份有限公
    司（下稱森森公司）、東森國際股份有限公司（下稱東森公
    司）不得直接或間接，單獨、共同、與他人共同、委託或授
    權任何人、指派任何人或以其他任何方式，於第35、47、48
    、60、80頻道（下稱系爭頻道），以任何形式取代聲請人之
    訊號或為其他任何足以妨害聲請人訊號播送之行為；並依民
    事訴訟法第538條之1規定，准為與前項請求相同之緊急處置
    等情。臺北地院以99年度裁全字第20號裁定（下稱臺北地院
    裁定）除上開緊急處置部分外，准許聲請人供擔保後，為定
    暫時狀態之假處分；森森公司、東森公司不服，提起抗告，
    本院以99年度抗字第142號裁定（下稱原確定裁定）將臺北
    地院裁定廢棄，並駁回聲請人之聲請；嗣聲請人向最高法院
    提起再抗告，經該院以99年度臺抗字第405號裁定駁回聲請
    人之再抗告，全案至此即告確定。惟本院前程序於99年2月3
    日依職權向國家通訊傳播委員會調查證據，但未依民事訴訟
    法第288條規定，令聲請人有陳述意見之機會，即將國家通
    訊傳播委員會之回覆資料引為裁判之證據，於適用法規上顯
    有錯誤；又聲請人所主張之「爭執之法律關係」，計有公平
    法第14條、第19條妨害公平競爭之法律關係、森森公司與東
    森公司違反對聲請人競業禁止約定之法律關係暨民法第18條
    、第184條侵權行為之法律關係、森森公司與東森公司關於
    頻道使用契約效力之法律關係四者，且造成聲請人在頻道使
    用現狀權利、繼續使用頻道之公平競爭權利、不受競業之權
    利、營業權以及經濟人格權等權利受到侵害，其重點非僅在
    「頻道使用權」，然原確定裁定一再就所謂「頻道使用權」
    認定爭執之法律關係，皆係就聲請人未爭執之法律關係予以
    審酌，自會認為聲請人未釋明「爭執之法律關係」，顯於適
    用民事訴訟法第38 8條規定有誤；另原確定裁定就「爭執之
    法律關係」要件存否予以認定時，非但未從聲請人所提出之
    事證與聲明之事項予以審理，且以「至於抗告人（即森森公
    司與東森公司，下同）取得頻道使用權是否無效，與相對人
    （即聲請人，下同）得否對抗告人請求侵權行為之回復原狀
    及損害賠償無關」等語，否定聲請人已釋明之「爭執之法律
    關係」，乃將得否請求「侵權行為之回復原狀及損害賠償」
    一事，作為是否有釋明「爭執之法律關係」之認定，於民事
    訴訟法第538條第1項規定之適用上，顯有錯誤；同時，該條
    項係在規定「定暫時狀態處分」之要件，其中並未限制「重
    大之損害」或「急迫之危險」等情事必須不能以金錢代之，
    原確定裁定以「相對人提出之營業損害為銀行貸款加速償付
    、貸款利息支出及營業額之損失，亦難認相對人已釋明有何
    急迫而無法彌補之重大損害」，認為「性質上得以金錢代替
    之損害」，即不符民事訴訟法第538條第1項「定暫時狀態處
    分」之要件，同樣於適用法規上顯有錯誤；因此，原確定裁
    定顯具民事訴訟法第496條第1項第1款「適用法規錯誤」之
    再審事由。其次，國家通訊傳播委員會於99年1月5日以「擅
    自更換5個廣告頻道」、「變更以東森國際公司代理之『U-L
    ife』1-5播出」、「顯有明知違法之直接故意」等理由，裁
    處如原確定裁定附表所示吉隆等28家有線廣播電視系統經營
    者新臺幣70萬元罰鍰後，隨即於同年月14日作成通傳營字第
    09941001760號函（下稱國家通訊傳播委員會函文），行文
    至行政院公平交易委員會（下稱公平會），請該會就吉隆等
    28家有線廣播電視系統經營者「有否涉違反貴管有關事業不
    得為聯合行為及不公平競爭等規定酌處」，是上開國家通訊
    傳播委員會函文係於原確定裁定作成（99年3月11日）前即
    已存在，且聲請人於99年3月12日聲請閱卷時，始發現該函
    文，而其內容涉及森森公司、東森公司聯合各系統業者違反
    公平交易法（下稱公平法）之證據資料，惟原確定裁定並未
    就此作任何認定；此外，東森公司法務處經理周慧英於99年
    3月5日在臺北地院檢察署99年度他字第1546號妨害名譽案件
    訊問筆錄內，已清楚表明「99年1月1日前現有的有線電視有
    9條購物頻道，其中5個是東森得易購所經營．．．．」、「
    ．．．．東森國際取得頻道代理權之後，原本只想經營2條
    頻道，擬將其他3條頻道租給東森得易購．．．．」（下稱
    訊問筆錄），可見東森公司只有2條頻道之經營計劃，卻將
    聲請人所使用之5條頻道一網打盡，顯然在迫使聲請人必須
    向東森公司以不平等條件來使用頻道，於與森森公司之競爭
    居於不公平之劣勢，是原確定裁定亦因未斟酌國家通訊傳播
    委員會函文及訊問筆錄，而具民事訴訟法第496條第1項第13
    款「當事人發現未經斟酌之證物或得使用該證物，且經斟酌
    可受較有利益之裁判」之再審事由。爰聲明請求廢棄原確定
    裁定，並將森森公司、東森公司於本院前程序之抗告駁回。
二、本件應審究者為原確定裁定是否有民事訴訟法第496條第1項
    第1款、第13款之再審事由？
    (一)聲請人以原確定裁定有民事訴訟法第496條第1項第1款「
      適用法規顯有錯誤」之再審事由，其聲請再審為無理由。
    (1)按適用法規顯有錯誤者，得以再審之訴對於確定終局判決
      聲明不服，民事訴訟法第496條第1項第1款定有明文。所
      謂「適用法規顯有錯誤」，係指確定判決所適用之法規顯
      然違背法規，或與司法院尚有效之大法官會議之解釋，或
      最高法院尚有效之判例顯然違反者而言（最高法院57年臺
      上字第1091號、60年臺再字第170號判例參照），並包括
      消極的不適用法規在內（司法院大法官會議釋字第177號
      解釋意旨參照），但不包括認定事實錯誤、取捨證據失當
      之情形在內（最高法院80年臺上字第1326號、63年臺上字
      第880號判例參照）。又事實審法院認定事實之職權，無
      適用法規顯有錯誤之可言，故事實審法院認定事實錯誤，
      調查證據欠周或判決不備理由，雖得於判決確定前據為提
      起上訴之理由，究與適用法規顯有錯誤有別，當事人不得
      據以提起再審之訴（最高法院80年臺再字第64號判決參照
      ）。聲請人雖主張本院前程序於99年2月3日依職權向國家
      通訊傳播委員會調查證據（見原確定裁定卷(一)第43頁），
      但未依民事訴訟法第288條第2項規定，令聲請人有陳述意
      見之機會云云，惟此部分核屬調查證據認定事實之範疇，
      揆諸前揭說明，殊無民事訴訟法第496條第1項第1款適用
      法規顯有錯誤之可言。
    (2)次按法院不得就當事人未聲明之事項為判決，民事訴訟法
      第388條亦有明文，即法院所為之判決，應本於當事人之
      聲明為之，其未經當事人聲明之事項，法院不得加以裁判
      。本件聲請人又謂其所主張「爭執之法律關係」，非僅在
      「頻道使用權」，原確定裁定卻一再就所謂「頻道使用權
      」認定爭執之法律關係，於適用上開法條顯有錯誤云云，
      惟聲請人於原法院聲請假處分，其聲明之事項記載為「一
      聲請人願以現金或同額之中國信託商業銀行南勢角分行記
      名式可轉讓定存單供擔保，請准宣告，於本案訴訟裁判確
      定前，相對人等不得直接或間接，單獨、共同、與他人共
      同、委託或授權任何人、指派任何人或以其他任何足以妨
      害聲請人訊號播送之行為。二於准駁前項請求之裁定作成
      前，請准依民事訴訟法第538條之1規定，先為與前項請求
      相同之緊急處置」，臺北地院裁定准許聲請人之第一項請
      求後，森森公司與東森公司不服，提起抗告，本院原確定
      裁定將上開臺北地院裁定廢棄，並駁回聲請人之聲請，已
      就聲請人聲明之事項，加以裁判，於適用民事訴訟法第49
      5條之1第1項準用同法第三編第一章規定，及同法第463條
      準用同法第二編第一章規定，並無錯誤，不能認有違反民
      事訴訟法第388條之情事。
    (3)復按於爭執之法律關係，為防止發生重大之損害或避免急
      迫之危險或有其他相類之情形而有必要時，得聲請為定暫
      時狀態之處分，民事訴訟法第538條第1項定有明文。聲請
      人一再主張其所謂「爭執之法律關係」，計有公平法第14
      條、第19條妨害公平競爭之法律關係、森森公司與東森公
      司違反對聲請人競業禁止約定之法律關係暨民法第18條、
      第184條侵權行為之法律關係、森森公司與東森公司關於
      頻道使用契約效力之法律關係等情，此雖為聲請人與森森
      公司、東森公司間所爭執之法律關係，惟關於爭執之法律
      關係，無論財產上或身分上之法律關係均有定暫時狀態處
      分之適格，財產上之法律關係亦不以金錢請求以外之法律
      關係為限（最高法院91年度第7次民事庭會議參照），是
      聲請人認所謂「爭執之法律關係」並未限制「重大之損害
      」或「急迫之危險」等情事必須不能以金錢代之，固非無
      據，惟所爭執者係財產上之法律關係，雖亦得以金錢請求
      為之，但仍應具備「重大之損害」或「急迫之危險」之要
      件，且應由聲請假處分之人釋明定暫時狀態處分之原因，
      倘不能釋明必要情事存在，即無就爭執之法律關係，定暫
      時狀態之必要（最高法院96年度臺抗字第569號裁定參照
      ）。原確定裁定係以「相對人提出之營業損害為銀行貸款
      加速償付、貸款利息支出及營業額之損失，其性質上亦均
      屬得以金錢代替之損害」，認定本件所爭執者係財產上得
      為金錢請求之法律關係，但「難認相對人已釋明有何急迫
      而無法彌補之重大損害」，因而駁回聲請人之聲請，主要
      立論仍係在聲請人未能釋明本件定暫時狀態處分之原因，
      難謂已悖民事訴訟法第538條規定。
    (二)聲請人以原確定裁定有民事訴訟法第496條第1項第13款「
      當事人發現未經斟酌之證物或得使用該證物，且經斟酌可
      受較有利益之裁判」之再審事由，並聲請再審為無理由。
    (1)按當事人發見未經斟酌之證物或得使用該證物者，得以再
      審之訴對於確定終局判決聲明不服。但以如經斟酌可受較
      有利益之裁判者為限，民事訴訟法第496條第1項第13款定
      有明文；所謂「當事人發現未經斟酌之證物或得使用該證
      物者」，係指在前訴訟程序不知有該證物，現始知之，或
      雖知有此而不能使用，現始得使用而言。若證物在前訴訟
      程序業經提出，而為法院所不採，即非此之所謂發現未經
      斟酌之證物（最高法院78年度臺上字第1815號判決參照）
      。經查，本件聲請人所主張發現未經斟酌之證物即國家通
      訊傳播委員會函文，其內容涉及森森公司與東森公司聯合
      各系統業者違反公平法之證據資料，但原確定裁定並未就
      此作任何認定，而認有上開再審事由云云，惟查上開國家
      通訊傳播委員會函文係該委員會於99年3月2日向本院前程
      序提出（見原確定裁定卷(三)第67頁），依上說明，即非所
      謂發現未經斟酌之證物，顯與民事訴訟法第496條第1項第
      13款規定不符。
    (2)次按當事人提起再審之訴，以發見未經斟酌或得使用之證
      物為理由者，必以該證物若經斟酌可受較有利益之裁判者
      為限（最高法院18年上字第710號判例參照）；是依民事
      訴訟法第496條第1項第13款規定得提起再審之訴，除當事
      人發現未經斟酌之證物或得使用該證物者外，尚須以該證
      物如經斟酌，當事人可受較有利益之裁判為要件，如該證
      物縱加斟酌，仍不能認為當事人可受較有利之裁判者，即
      難認再審之訴為有理由（最高法院81年度臺上字第2727號
      判決參照）。本件聲請人另以訊問筆錄指為「發現未經斟
      酌之證物」，並主張得為原確定裁定之再審事由云云。經
      查該訊問筆錄係於99年3月5日作成，原確定裁定業已說明
      「．．．．抗告人自99年1月起已取得系爭頻道使用權，
      而相對人既自承與附表系統經營者之租約期限已於98年12
      月31日屆滿，顯見相對人並未釋明自99年1月1日起就系爭
      頻道有頻道使用權。」（見原確定裁定理由四(二)）、「．
      ．．．本件相對人並未提出任何證據釋明其自99年1月1日
      起與附表系統經營者另訂頻道使用契約，或就系爭頻道仍
      有頻道使用權，自難認相對人已釋明有何防止相對人之頻
      道使用權受重大損害，或急迫危險，或有其他相類之情事
      ，而有定暫時狀態處分之必要。」（見原確定裁定理由四
      (三)）、「．．．．堪認相對人自99年1月1日起確無系爭頻
      道之使用權，抗告人已取得系爭頻道之使用權，並得播送
      東森國際公司代理森森公司之「U-Life」1-5台頻道訊號
      ，惟因相對人向原法院對抗告人聲請本件定暫時狀態處分
      ，致國家通訊傳播委員會決議以本件定暫時狀態處分失其
      效力為系爭頻道變更許可之停止條件。是相對人自99年1
      月1日起既無系爭頻道之使用權，即難認相對人已釋明其
      就系爭頻道之使用權有何受重大損害，或急迫危險，或有
      其他相類之情事，自無定暫時狀態處分之必要。」（見原
      確定裁定理由四(四)），原確定裁定既已認為聲請人自99年
      1月1日起並無頻道使用權，則擁有頻道使用權之東森公司
      如何規劃運用，係自行經營或出租予他人使用，端與聲請
      人無涉；況且，原確定裁定最終亦以聲請人未釋明有何防
      止發生重大損害或避免急迫之危險，或有其他相類之情事
      ，而有就爭執之法律關係有定暫時狀態之必要，而駁回聲
      請人之聲請，足認訊問筆錄之內容，縱加以斟酌，仍無從
      使聲請人受較有利益之裁判，揆諸前開判例暨判決意旨，
      聲請人依本款規定聲請再審，亦難認其聲請為有理由。
三、從而聲請人主張原確定裁定具有民事訴訟法第496條第1項第
    1款、第13款所規定之再審事由，為無理由，其再審之聲請
    應予駁回。
四、據上論結，本件再審之聲請為無理由，爰裁定如主文。
中    華    民    國    99    年    10    月    13    日
                  民事第十四庭
                      審判長法  官  林恩山
                            法  官  黃國忠
                            法  官  郭松濤
正本係照原本作成。
如不服本裁定應於送達後10日內向本院提出抗告狀，並繳納抗告
費新臺幣1,000元。
中    華    民    國    99    年    10    月    14    日
                            書記官  方素珍

司法院資訊處製作；財團法人民間司法改革基金會備份。
